ACORDAO-COMPLETO-2501207

ACÓRDÃO 18888/2021 ATA 41/2021 - PRIMEIRA CÂMARA

VISTOS, relatados e discutidos estes autos de Tomada de Contas Especial instaurada pelo Fundo Nacional de Desenvolvimento da Educação (FNDE) , em desfavor dos Srs. Astrogildo de Franca Filho e Mauro Júnior Silva Arcanjo, ex-Prefeitos do Município de Rio da Conceição/TO, respectivamente, nos períodos de 1º/1/2013 a 31/12/2016, e de 1º/1/2017 a 31/12/2020, em razão da omissão no dever de prestar contas do Termo de Compromisso 04475/2013, que transferiu recursos federais no valor total de R$ 254.997,30, objetivando a construção de obras de unidade (s) de educação infantil - quadra esportiva coberta - PAC II -  PROINFÂNCIA,
ACORDAM os Ministros do Tribunal de Contas da União, reunidos em sessão da Primeira Câmara, em:
9.1. julgar irregulares, com fundamento nos arts. 1º, inciso I, 16, inciso III, alíneas "a" e "c", da Lei 8.443/1992, c/c os arts. 19 e 23, inciso III, da mesma Lei e com os arts. 1º, inciso I, 209, incisos I e III, 210 e 214, inciso III, do Regimento Interno, as contas do Sr. Astrogildo de Franca Filho, condenando-o ao pagamento das quantias a seguir especificadas, com a fixação do prazo de quinze dias, a contar da notificação, para comprovar, perante o Tribunal (art. 214, inciso III, alínea "a", do Regimento Interno) , o recolhimento da dívida aos cofres do Fundo Nacional de Desenvolvimento da Educação, atualizada monetariamente e acrescida dos juros de mora, calculados a partir das datas discriminadas, até a data do recolhimento, na forma prevista na legislação em vigor, abatendo-se, na oportunidade, valor eventualmente já ressarcido;
	Data de ocorrência
	Valor histórico (R$) 

	3/9/2013
	127.498,65

	13/3/2014
	127.498,65

9.2. aplicar ao Sr. Astrogildo de Franca Filho a multa prevista no art. 57 da Lei 8.443/1992, c/c o art. 267 do Regimento Interno do TCU, no valor de R$ 30.000,00 (trinta mil reais) , fixando-lhe o prazo de quinze dias, a contar da notificação, para que comprove, perante o Tribunal (art. 214, inciso III, alínea "a", do Regimento Interno do TCU) , o recolhimento da dívida aos cofres do Tesouro Nacional, atualizada monetariamente desde a data deste Acórdão até a do efetivo recolhimento, se paga após o vencimento, na forma da legislação em vigor;
9.3. julgar irregulares, nos termos dos arts. 1º, inciso I, 16, inciso III, alíneas "a" e "b", da Lei 8.443/1992, c/c os arts. 19 e 23, inciso III, da mesma Lei e com os arts. 1º, inciso I, 209, inciso II, 210 e 214, inciso III, do Regimento Interno, as contas do Sr. Mauro Junior Silva Arcanjo;
9.4. aplicar ao Sr. Mauro Junior Silva Arcanjo, a multa prevista no art. 58, inciso I, da Lei 8.443/1992, c/c o art. 268, inciso I, do Regimento Interno do TCU, no valor de R$ 15.000,00 (quinze mil reais) , fixandolhe o prazo de quinze dias, a contar da notificação, para que comprove, perante o Tribunal (art. 214, inciso III, alínea "a", do Regimento Interno do TCU) , o recolhimento da dívida aos cofres do Tesouro Nacional, atualizada monetariamente desde a data deste Acórdão até a do efetivo recolhimento, se paga após o vencimento, na forma da legislação em vigor;
9.5. autorizar, desde logo, a cobrança judicial das dívidas, caso não atendida a notificação, na forma do disposto no art. 28, inciso II, da Lei 8.443/1992; e
9.6. enviar cópia deste acórdão à Procuradoria da República no Estado de Tocantins, nos termos do § 3º do art. 16 da Lei 8.443/1992, c/c o § 7º do art. 209 do Regimento Interno do TCU, para conhecimento e adoção das medidas que entender cabíveis em seu âmbito de atuação.

Tomada de Contas Especial instaurada pelo(a) Fundo Nacional de Desenvolvimento da Educação em razão de omissão no dever de prestar contas, Termo de compromisso 04475/2013, firmado com o/a FUNDO NACIONAL DE DESENVOLVIMENTO DA EDUCAÇÃO, função EDUCACAO, que teve como objeto Executar todas as atividades inerentes à construção de Obras de unidade(s) de educação infantil - PAC II -  PROINFÂNCIA.

Primeira Câmara

Prefeitura Municipal de Rio da Conceição/TO.

3. Responsáveis: Astrogildo de Franca Filho, ex-Prefeito (XXX.142.861-XX); Mauro Júnior Silva Arcanjo, ex-Prefeito (XXX.299.391-XX).

13.1. Ministros presentes: Benjamin Zymler (na Presidência), Vital do Rêgo e Jorge Oliveira.
13.2. Ministros-Substitutos presentes: Augusto Sherman Cavalcanti (Relator) e Weder de Oliveira.

AUGUSTO SHERMAN

Adoto, como relatório, a instrução elaborada pela SecexTCE, que contou com a anuência do corpo diretivo da unidade e do MP/TCU (peças 43/46) .
"Cuidam os autos de tomada de contas especial instaurada pelo Fundo Nacional de Desenvolvimento da Educação, em desfavor de Astrogildo de Franca Filho, Prefeito Municipal no período de 1º/1/2013 a 31/12/2016, e de Mauro Júnior Silva Arcanjo, Prefeito Municipal no período de 1º/1/2017 a 31/12/2020, em razão da omissão no dever de prestar contas do Termo de Compromisso 04475/2013 (peça 5) , cujo prazo encerrou-se em 27/8/2018.
HISTÓRICO
Em 24/4/2020, com fundamento na IN/TCU 71/2012, alterada pela IN/TCU 76/2016 e DN/TCU 155/2016, o dirigente do Fundo Nacional de Desenvolvimento da Educação autorizou a instauração da tomada de contas especial (peça 1) . O processo foi registrado no sistema e-TCE com o número 859/2020.
O Termo de Compromisso 04475/2013 foi firmado no valor de R$ 509.994,60, sendo R$ 254.997,30 à conta do concedente, e R$ 254.997,30 referentes à contrapartida do convenente. Teve vigência de 26/8/2013 a 18/5/2016, com prazo para apresentação da prestação de contas até 27/8/2018. Os repasses efetivos da União totalizaram R$ 254.997,30 (peça 3) .
O fundamento para a instauração da Tomada de Contas Especial, conforme consignado na matriz de responsabilização elaborada pelo tomador de contas, foi a constatação da seguinte irregularidade:
Não comprovação da boa e regular aplicação dos recursos federais repassados à Prefeitura Municipal de Rio da Conceição - TO, em face da omissão no dever de prestar contas dos valores transferidos, no âmbito do termo de compromisso descrito como 'Executar todas as atividades inerentes à construção de Obras de unidade (s) de educação infantil - PAC II -  PROINFÂNCIA', no período de 26/8/2013 a 18/5/2016, cujo prazo encerrou-se em 27/8/2018.
Os responsáveis arrolados na fase interna foram devidamente comunicados e, diante da ausência de justificativas suficientes para elidir a irregularidade e da não devolução dos recursos, instaurou-se a tomada de contas especial.
No relatório (peça 13) , o tomador de contas concluiu que o prejuízo importaria no valor original de R$ 254.997,30, imputando-se a responsabilidade a Astrogildo de Franca Filho, Prefeito Municipal no período de 1º/1/2013 a 31/12/2016, na condição de gestor dos recursos, e a Mauro Júnior Silva Arcanjo, Prefeito Municipal no período de 1º/1/2017 a 31/12/2020, na condição de prefeito sucessor.
		Em 1/7/2020, a Controladoria-Geral da União emitiu o relatório de auditoria (peça 17) , em concordância com o relatório do tomador de contas. O certificado de auditoria e o parecer do dirigente do órgão de controle interno concluíram pela irregularidade das presentes contas (peças 18 e 19) .
	Em 8/7/2020, o ministro responsável pela área atestou haver tomado conhecimento das conclusões contidas no relatório e certificado de auditoria, bem como do parecer conclusivo do dirigente do órgão de controle interno, manifestando-se pela irregularidade das contas, e determinou o encaminhamento do processo ao Tribunal de Contas da União (peça 20) .
Na instrução inicial (peça 24) , analisando-se os documentos nos autos, concluiu-se pela necessidade de realização de citação e audiência para as seguintes irregularidades:
1.1. Irregularidade 1: não comprovação da boa e regular aplicação dos recursos federais repassados ao município de Rio da Conceição/TO, em face da omissão no dever de prestar contas dos valores transferidos, no âmbito do Termo de Compromisso 4475/2013, cujo prazo encerrou-se em 27/8/2018.
1.1.1. 	Evidência da irregularidade: documento técnico presente na peça 7.
1.1.2. 	Normas infringidas: art. 37, caput, c/c o art. 70, parágrafo único, da Constituição da República Federativa do Brasil; art. 93, do Decreto-lei 200/1967; art. 66, do Decreto 93.872/1986; e Cláusula XXIII, do Termo de Compromisso 4475/2013.
1.1.3. 	Débitos relacionados ao responsável Astrogildo de Franca Filho:
	Data de ocorrência
	Valor histórico (R$) 

	3/9/2013
	127.498,65

	13/3/2014
	127.498,65

1.1.4. 		Cofre credor: Fundo Nacional de Desenvolvimento da Educação.
1.1.5. 		Responsável: Astrogildo de Franca Filho.
1.1.5.1. Conduta: não demonstrar a boa e regular aplicação dos recursos federais recebidos e geridos por meio do Termo de Compromisso 4475/2013, em face da omissão na prestação de contas, cujo prazo encerrou-se em 27/8/2018.
1.1.5.2. Nexo de causalidade: a conduta descrita impediu o estabelecimento do nexo causal entre as possíveis despesas efetuadas com os recursos recebidos, no âmbito do Termo de Compromisso 4475/2013, em afronta ao art. 37, caput, c/c o art. 70, parágrafo único, da Constituição da República Federativa do Brasil; art. 93, do Decreto-lei 200/1967; art. 66, do Decreto 93.872/1986; e Cláusula XXIII, do Termo de Compromisso 4475/2013.
1.1.5.3. Culpabilidade: não há excludentes de ilicitude, de culpabilidade e de punibilidade; é razoável supor que o responsável tinha consciência da ilicitude de sua conduta; era exigível conduta diversa da praticada, qual seja, desincumbir-se do seu dever por meio da apresentação da prestação de contas no prazo e forma devidos e/ou disponibilizar as condições materiais mínimas e necessárias para que seu sucessor pudesse prestar contas.
1.1.6. Encaminhamento: citação.
1.2. Irregularidade 2: não cumprimento do prazo originalmente estipulado para prestação de contas do Termo de Compromisso 4475/2013, cujo prazo encerrou-se em 27/8/2018.
1.2.1. 	Evidência da irregularidade: documento técnico presente na peça 7.
1.2.2. 	Normas infringidas: art. 37, caput, c/c o art. 70, parágrafo único, da Constituição da República Federativa do Brasil; art. 93, do Decreto-lei 200/1967; art. 66, do Decreto 93.872/1986; e Cláusula XXIII, do Termo de Compromisso 4475/2013.
1.2.3. 		Responsável: Mauro Junior Silva Arcanjo.
1.2.3.1. Conduta: descumprir o prazo originalmente estipulado para prestação de contas dos recursos federais recebidos à conta do Termo de Compromisso 4475/2013, o qual se encerrou em 27/8/2018.
1.2.3.2. Nexo de causalidade: a conduta descrita impediu o estabelecimento do nexo causal entre as possíveis despesas efetuadas com os recursos recebidos, no âmbito do Termo de Compromisso 4475/2013, em afronta ao art. 37, caput, c/c o art. 70, parágrafo único, da Constituição da República Federativa do Brasil; art. 93, do Decreto-lei 200/1967; art. 66, do Decreto 93.872/1986; e Cláusula XXIII, do Termo de Compromisso 4475/2013.
1.2.3.3. Culpabilidade: não há excludentes de ilicitude, de culpabilidade e de punibilidade; é razoável supor que o responsável tinha consciência da ilicitude de sua conduta; era exigível conduta diversa da praticada, qual seja, desincumbir-se do seu dever por meio da apresentação da prestação de contas no prazo e forma devidos.
1.2.4. Encaminhamento: audiência.
Em cumprimento ao pronunciamento da unidade (peça 26) , foram efetuadas citação e audiência dos responsáveis, nos moldes adiante:
 Astrogildo de Franca Filho - promovida a citação do responsável, conforme delineado adiante:
	Comunicação: Ofício 53506/2020-TCU/Seproc (peça 31) 
Data da Expedição: 13/10/2020
Data da Ciência: não houve (Não procurado - peça 34) 
Observação: Ofício enviado para o endereço do responsável, conforme pesquisa na base de dados no sistema da Receita Federal, custodiada pelo TCU (peça 27) 

	Comunicação: Ofício 16411/2021-TCU/Seproc (peça 39) 
Data da Expedição: 12/5/2021
Data da Ciência: 17/6/2021 (peça 40) 
Nome Recebedor: Astrogildo de Franca Filho
Observação: Ofício enviado para o endereço do responsável, conforme pesquisa na base de dados no sistema do Renach, custodiada pelo TCU (peça 38) 
Fim do prazo para a defesa: 2/7/2021

 Mauro Junior Silva Arcanjo - promovida a audiência do responsável, conforme delineado adiante:
	Comunicação: Ofício 53511/2020-TCU/Seproc (peça 32) 
Data da Expedição: 13/10/2020
Data da Ciência: 28/10/2020 (peça 36) 
Nome Recebedor: O. P. Serpa
Observação: Ofício enviado para o domicílio necessário do responsável, conforme pesquisa na internet (peça 30) 
Fim do prazo para a defesa: 12/11/2020

	Comunicação: Ofício 53512/2020-TCU/Seproc (peça 33) 
Data da Expedição: 13/10/2020
Data da Ciência: 28/10/2020 (peça 35) 
Nome Recebedor: O. P. Serpa
Observação: Ofício enviado para o do responsável, conforme pesquisa na base de dados no sistema da Receita Federal, custodiada pelo TCU (peça 28) 
Fim do prazo para a defesa: 12/11/2020

Conforme Despacho de Conclusão das Comunicações Processuais (peça 41) , as providências inerentes às comunicações processuais foram concluídas.
Transcorrido o prazo regimental, os responsáveis Astrogildo de Franca Filho e Mauro Junior Silva Arcanjo permaneceram silentes, devendo ser considerados reveis, nos termos do art. 12, § 3º, da Lei 8.443/1992.
ANÁLISE DOS PRESSUPOSTOS DE PROCEDIBILIDADE DA IN/TCU 71/2012
Avaliação de Viabilidade do Exercício do Contraditório e Ampla Defesa
	Verifica-se que não houve o transcurso de mais de dez anos desde o fato gerador sem que tenha havido a notificação dos responsáveis pela autoridade administrativa federal competente (art. 6º, inciso II, c/c art. 19, da IN/TCU 71/2012, modificada pela IN/TCU 76/2016) , uma vez que o fato gerador da irregularidade sancionada ocorreu em 28/8/2018, e os responsáveis foram notificados sobre a irregularidade, pela autoridade administrativa competente, conforme abaixo:
1. Astrogildo de Franca Filho, por meio do edital acostado à peça 8, p. 5, publicado em 6/9/2019; e
1. Mauro Júnior Silva Arcanjo, por meio do ofício acostado à peça 9, recebido em 25/9/2018, conforme AR (peça 10) .
Valor de Constituição da TCE
	Verifica-se, ainda, que o valor atualizado do débito apurado (sem juros) , em 1º/1/2017, é de R$ 321.079,79, portanto, superior ao limite mínimo de R$ 100.000,00, na forma estabelecida conforme os arts. 6º, inciso I, e 19, da IN/TCU 71/2012, modificada pela IN/TCU 76/2016.
OUTROS PROCESSOS/DÉBITOS NOS SISTEMAS DO TCU COM OS MESMOS RESPONSÁVEIS
	Informa-se que foi encontrado processo no Tribunal com um dos responsáveis:
	Responsável
	Processo

	Astrogildo de Franca Filho
	Processo 005.895/2019-7 (TCE, aberto) 

	A tomada de contas especial está, assim, devidamente constituída e em condição de ser instruída.
EXAME TÉCNICO
Da validade das notificações:
	Preliminarmente, cumpre tecer breves considerações sobre a forma como são realizadas as comunicações processuais no TCU. A esse respeito, destacam-se o art. 179, do Regimento Interno do TCU (Resolução 155, de 4/12/2002) , e o art. 4º, inciso III, § 1º, da Resolução TCU 170, de 30 de junho de 2004, in verbis:
Art. 179. A citação, a audiência ou a notificação, bem como a comunicação de diligência, farse-ão:
I - mediante ciência da parte, efetivada por servidor designado, por meio eletrônico, fac-símile, telegrama ou qualquer outra forma, desde que fique confirmada inequivocamente a entrega da comunicação ao destinatário;
II - mediante carta registrada, com aviso de recebimento que comprove a entrega no endereço do destinatário;
III - por edital publicado no Diário Oficial da União, quando o seu destinatário não for localizado;
 (...) 
Art. 3º As comunicações serão dirigidas ao responsável, ou ao interessado, ou ao dirigente de órgão ou entidade, ou ao representante legal ou ao procurador constituído nos autos, com poderes expressos no mandato para esse fim, por meio de:
I - correio eletrônico, fac-símile ou telegrama;
II - servidor designado;
III - carta registrada, com aviso de recebimento;
IV - edital publicado no Diário Oficial da União, quando o seu destinatário não for localizado, nas hipóteses em que seja necessário o exercício de defesa.
Art. 4º. Consideram-se entregues as comunicações:
I - efetivadas conforme disposto nos incisos I e II do artigo anterior, mediante confirmação da ciência do destinatário;
II - realizadas na forma prevista no inciso III do artigo anterior, com o retorno do aviso de recebimento, entregue comprovadamente no endereço do destinatário;
III - na data de publicação do edital no Diário Oficial da União, quando realizadas na forma prevista no inciso IV do artigo anterior.
§ 1º O endereço do destinatário deverá ser previamente confirmado mediante consulta aos sistemas disponíveis ao Tribunal ou a outros meios de informação, a qual deverá ser juntada ao respectivo processo.
 (...) 
	Bem se vê, portanto, que a validade da citação via postal não depende de que o aviso de recebimento seja assinado pelo próprio destinatário da comunicação, o que dispensa, no caso em tela, a entrega do AR em 'mãos próprias'. A exigência da norma é no sentido de o Tribunal verificar se a correspondência foi entregue no endereço correto, residindo aqui a necessidade de certeza inequívoca.
	Não é outra a orientação da jurisprudência do TCU, conforme se verifica dos julgados a seguir transcritos:
São válidas as comunicações processuais entregues, mediante carta registrada, no endereço correto do responsável, não havendo necessidade de que o recebimento seja feito por ele próprio (Acórdão 3648/2013-TCU-Segunda Câmara, Relator Ministro José Jorge) ;
É prescindível a entrega pessoal das comunicações pelo TCU, razão pela qual não há necessidade de que o aviso de recebimento seja assinado pelo próprio destinatário. Entregandose a correspondência no endereço correto do destinatário, presume-se o recebimento da citação (Acórdão 1019/2008-TCU-Plenário, Relator Ministro Benjamin Zymler) ;
As comunicações do TCU, inclusive as citações, deverão ser realizadas mediante Aviso de Recebimento - AR, via Empresa Brasileira de Correios e Telégrafos, bastando para sua validade que se demonstre que a correspondência foi entregue no endereço correto (Acórdão 1526/2007-TCU-Plenário, Relator Ministro Aroldo Cedraz) .
A validade do critério de comunicação processual do TCU foi referendada pelo Supremo Tribunal Federal, nos termos do julgamento do MS-AgR 25.816/DF, por meio do qual se afirmou a desnecessidade da ciência pessoal do interessado, entendendo-se suficiente a comprovação da entrega do 'AR' no endereço do destinatário:
Ementa: agravo regimental. Mandado de segurança. Desnecessidade de intimação pessoal das decisões do tribunal de contas da união. art. 179 do regimento interno do TCU. Intimação do ato impugnado por carta registrada, iniciado o prazo do art. 18 da lei nº 1.533/51 da data constante do aviso de recebimento. Decadência reconhecida. Agravo improvido.
O envio de carta registrada com aviso de recebimento está expressamente enumerado entre os meios de comunicação de que dispõe o Tribunal de Contas da União para proceder às suas intimações.
O inciso II do art. 179 do Regimento Interno do TCU é claro ao exigir apenas a comprovação da entrega no endereço do destinatário, bastando o aviso de recebimento simples.
Da revelia dos responsáveis Astrogildo de Franca Filho e Mauro Junior Silva Arcanjo.
No caso vertente, a citação de cada um dos responsáveis Astrogildo de Franca Filho e Mauro Junior Silva Arcanjo se deu em endereços provenientes de pesquisas de endereços realizadas pelo TCU (vide parágrafos acima) .
A audiência do responsável Mauro Junior Silva Arcanjo se deu em endereço proveniente da base CPF da Receita Federal, em sistema custodiado pelo TCU (peça 28) , e em pesquisa na internet (peça 30) . A entrega dos ofícios de audiência nesses endereços ficou comprovada (peças 32, 33, 35 e 36) .
Em relação ao responsável Astrogildo de Franca Filho, devido ao insucesso de realizar a citação em endereço constante na base de dados da Receita Federal custodiada pelo TCU (peça 27) , buscou-se a notificação em endereço proveniente das bases de dados públicas custodiadas pelo TCU (Renach - peça 38) . A entrega do ofício citatório nesse endereço ficou comprovada (peças 39 e 40) .
Nos processos do TCU, a revelia não leva à presunção de que seriam verdadeiras todas as imputações levantadas contra os responsáveis, diferentemente do que ocorre no processo civil, em que a revelia do réu opera a presunção da verdade dos fatos narrados pelo autor (Acórdão 1009/2018-TCU-Plenário, Relator Ministro Bruno Dantas; Acórdão 2369/2013-TCU-Plenário, Relator Ministro Benjamin Zymler e Acórdão 2449/2013-TCU-Plenário, Relator Ministro Benjamin Zymler) . Dessa forma, a avaliação da responsabilidade do agente não pode prescindir da prova existente no processo ou para ele carreada.
Ao não apresentar sua defesa, os responsáveis deixaram de produzir prova da regular aplicação dos recursos sob sua responsabilidade, em afronta às normas que impõem, aos gestores públicos, a obrigação legal de, sempre que demandados pelos órgãos de controle, apresentar os documentos que demonstrem a correta utilização das verbas públicas, a exemplo do contido no art. 93, do DecretoLei 200/1967: 'Quem quer que utilize dinheiros públicos terá de justificar seu bom e regular emprego na conformidade das leis, regulamentos e normas emanadas das autoridades administrativas competentes.'
Mesmo as alegações de defesa não sendo apresentadas, considerando o princípio da verdade real que rege esta Corte, procurou-se buscar, em manifestações dos responsáveis, na fase interna desta Tomada de Contas Especial, se havia algum argumento que pudesse ser aproveitado a seu favor.
	No entanto, os responsáveis não se manifestaram na fase interna, não havendo, assim, nenhum argumento que possa vir a ser analisado e posteriormente servir para afastar a irregularidade apontada.
Em consulta ao sistema corporativo do instaurador (SIGPC) , realizada na data de 30/7/2021, verifica-se que os responsáveis também não apresentaram contas junto ao instaurador e continuam inadimplentes (peça 42) .
Em se tratando de processo em que as partes interessadas não se manifestaram acerca das irregularidades imputadas, não há elementos para que se possa efetivamente aferir e reconhecer a ocorrência de boa-fé na conduta dos responsáveis, podendo este Tribunal, desde logo, proferir o julgamento de mérito pela irregularidade das contas, conforme os termos dos §§ 2º e 6º do art. 202 do Regimento Interno do TCU (Acórdão 2064/2011-TCU-Primeira Câmara, relator Ministro Ubiratan Aguiar; Acórdão 6182/2011-TCU-Primeira Câmara, relator Ministro Weber de Oliveira; Acórdão 4072/2010-TCU-Primeira Câmara, relator Ministro Valmir Campelo; Acórdão 1189/2009-TCU-Primeira Câmara, relator Ministro Marcos Bemquerer; e Acórdão 731/2008-TCU-Plenário, relator Ministro Aroldo Cedraz) .
Dessa forma, os responsáveis Astrogildo de Franca Filho e Mauro Junior Silva Arcanjo devem ser considerados revéis, nos termos do art. 12, § 3º, da Lei 8.443/1992, devendo as contas serem julgadas irregulares, condenando ao débito apurado e aplicando a multa prevista no art. 57, da Lei 8.443/1992, ao responsável Astrogildo de Franca Filho, e aplicando a multa prevista no art. 58, inciso I, da Lei 8.443/1992, ao responsável Mauro Junior Silva Arcanjo.
PRESCRIÇÃO DA PRETENSÃO PUNITIVA
Vale ressaltar que a pretensão punitiva, conforme Acórdão 1441/2016-TCU-Plenário, Relator Ministro Benjamin Zymler, que uniformizou a jurisprudência acerca dessa questão, subordinase ao prazo geral de prescrição indicado no art. 205, do Código Civil, que é de dez anos, contado da data de ocorrência da irregularidade sancionada, nos termos do art. 189, do Código Civil, sendo este prazo interrompido pelo ato que ordenar a citação, a audiência ou a oitiva do responsável.
No caso em exame, não ocorreu a prescrição, uma vez que a irregularidade sancionada ocorreu em 28/8/2018, e o ato de ordenação da citação ocorreu em 25/8/2020.
CONCLUSÃO
Em face da análise promovida na seção 'Exame Técnico', verifica-se que os responsáveis Astrogildo de Franca Filho e Mauro Junior Silva Arcanjo não lograram comprovar a boa e regular aplicação dos recursos e, instados a se manifestarem, optaram pelo silêncio, configurando a revelia, nos termos do § 3º do art. 12 da Lei 8.443/1992. Ademais, inexistem nos autos elementos que demonstrem a boa-fé dos responsáveis ou a ocorrência de outras excludentes de culpabilidade.
Verifica-se também que não houve a prescrição da pretensão punitiva, conforme análise já realizada.
Tendo em vista que não constam dos autos elementos que permitam reconhecer a boa-fé dos responsáveis, sugere-se que as suas contas sejam julgadas irregulares, nos termos do art. 202, § 6º, do Regimento Interno do TCU, com a imputação do débito atualizado monetariamente e acrescido de juros de mora, nos termos do art. 202, § 1º, do Regimento Interno do TCU, descontado o valor eventualmente recolhido, com a aplicação da multa prevista no art. 57, da Lei 8.443/1992, ao responsável Astrogildo de Franca Filho, e com a aplicação da multa prevista no art. 58, inciso I, da Lei 8.443/1992, ao responsável Mauro Junior Silva Arcanjo.
Por fim, como não houve elementos que pudessem modificar o entendimento acerca das irregularidades em apuração, mantém-se a matriz de responsabilização presente na peça 23.
PROPOSTA DE ENCAMINHAMENTO
Diante do exposto, submetemos os autos à consideração superior, propondo ao Tribunal:
considerar revéis os responsáveis Astrogildo de Franca Filho (CPF XXX.142.861-XX) e Mauro Junior Silva Arcanjo (CPF XXX.299.391-XX) , para todos os efeitos, dando-se prosseguimento ao processo, com fulcro no art. 12, § 3º, da Lei 8.443/1992;
julgar irregulares, nos termos dos arts. 1º, inciso I, 16, inciso III, alíneas 'b' e 'c', da Lei 8.443/1992, c/c os arts. 19 e 23, inciso III, da mesma Lei, as contas do responsável Astrogildo de Franca Filho (CPF XXX.142.861-XX) , condenando-o ao pagamento das importâncias a seguir especificadas, atualizadas monetariamente e acrescidas dos juros de mora, calculadas a partir das datas discriminadas até a data da efetiva quitação do débito, fixando-lhe o prazo de quinze dias, para que comprove, perante o Tribunal, o recolhimento das referidas quantias aos cofres do Fundo Nacional de Desenvolvimento da Educação, nos termos do art. 23, inciso III, alínea 'a', da citada lei, c/c o art. 214, inciso III, alínea 'a', do Regimento Interno do TCU.
Débitos relacionados ao responsável Astrogildo de Franca Filho (CPF XXX.142.861-XX) :
	Data de ocorrência
	Valor histórico (R$) 

	3/9/2013
	127.498,65

	13/3/2014
	127.498,65

Valor atualizado do débito (com juros) , em 30/7/2021: R$ 414.695,31.
aplicar ao responsável Astrogildo de Franca Filho (CPF XXX.142.861-XX) , a multa prevista no art. 57, da Lei 8.443/1992, c/c o art. 267, do Regimento Interno do TCU, fixando-lhe o prazo de quinze dias, a contar da notificação, para que comprove, perante o Tribunal (art. 214, inciso III, alínea 'a', do Regimento Interno do TCU) , o recolhimento da dívida aos cofres do Tesouro Nacional, atualizada monetariamente desde a data do acórdão que vier a ser proferido por este Tribunal até a data do efetivo recolhimento, se paga após o vencimento, na forma da legislação em vigor;
julgar irregulares, nos termos dos arts. 1º, inciso I, 16, inciso III, alínea 'a', da Lei 8.443/1992, as contas do responsável Mauro Junior Silva Arcanjo (CPF 794.299.39149) ;
aplicar ao responsável Mauro Junior Silva Arcanjo (CPF XXX.299.391-XX) , a multa prevista no art. 58, inciso I, da Lei 8.443/1992, c/c o art. 268, do Regimento Interno do TCU, fixandolhe o prazo de quinze dias, a contar da notificação, para que comprove, perante o Tribunal (art. 214, inciso III, alínea 'a', do Regimento Interno do TCU) , o recolhimento da dívida aos cofres do Tesouro Nacional, atualizada monetariamente desde a data do acórdão que vier a ser proferido por este Tribunal até a data do efetivo recolhimento, se paga após o vencimento, na forma da legislação em vigor;
autorizar, desde logo, a cobrança judicial das dívidas, caso não atendidas as notificações, na forma do disposto no art. 28, inciso II, da Lei 8.443/1992;
autorizar também, desde logo, se requerido, com fundamento no art. 26, da Lei 8.443/1992, c/c o art. 217, §§ 1º e 2º, do Regimento Interno do TCU, o parcelamento das dívidas em até 36 parcelas, incidindo, sobre cada parcela, corrigida monetariamente, os correspondentes acréscimos legais, fixando-lhes o prazo de quinze dias, a contar do recebimento da notificação, para comprovarem, perante o Tribunal, o recolhimento da primeira parcela, e de trinta dias, a contar da parcela anterior, para comprovarem o recolhimento das demais parcelas, devendo incidir, sobre cada valor mensal, atualizado monetariamente, os juros de mora devidos, no caso do débito, na forma prevista na legislação em vigor, alertando os responsáveis de que a falta de comprovação do recolhimento de qualquer parcela importará o vencimento antecipado do saldo devedor, nos termos do § 2º do art. 217 do Regimento Interno deste Tribunal;
enviar cópia do Acórdão a ser prolatado à Procuradoria da República no Estado do Tocantins, nos termos do § 3º do art. 16 da Lei 8.443/1992, c/c o § 7º do art. 209 do Regimento Interno do TCU, para adoção das medidas cabíveis;
enviar cópia do Acórdão que vier a ser proferido ao Fundo Nacional de Desenvolvimento da Educação e aos responsáveis, para ciência;
informar à Procuradoria da República no Estado do Tocantins, ao Fundo Nacional de Desenvolvimento da Educação e aos responsáveis que a presente deliberação, acompanhada do Relatório e do Voto que a fundamenta, está disponível para a consulta no endereço www.tcu.gov.br/acordaos, além de esclarecer que, caso requerido, o TCU poderá fornecer sem custos as correspondentes cópias, de forma impressa; e
informar à Procuradoria da República no Estado do Tocantins que, nos termos do parágrafo único do art. 62 da Resolução TCU 259/2014, os procuradores e membros do Ministério Público credenciados nesta Corte podem acessar os presentes autos de forma eletrônica e automática, ressalvados apenas os casos de eventuais peças classificadas como sigilosas, as quais requerem solicitação formal."
	É o Relatório.

não há.

Subprocurador-Geral Lucas Rocha Furtado.

TOMADA DE CONTAS ESPECIAL. TERMO DE COMPROMISSO. PROINFÂNCIA. OMISSÃO NO DEVER DE PRESTAR CONTAS. CITAÇÃO. AUDIÊNCIA. REVELIA DOS RESPONSÁVEIS. CONTAS IRREGULARES. DÉBITO ATRIBUÍDO AO GESTOR DOS RECURSOS. MULTA.

TOMADA DE CONTAS ESPECIAL (TCE)

Secretaria de Controle Externo de Tomada de Contas Especial (SecexTCE).

Trata-se de Tomada de Contas Especial instaurada pelo Fundo Nacional de Desenvolvimento da Educação (FNDE) , em desfavor dos Srs. Astrogildo de Franca Filho e Mauro Júnior Silva Arcanjo, ex-Prefeitos do Município de Rio da Conceição/TO, respectivamente, nos períodos de 1º/1/2013 a 31/12/2016 e de 1º/1/2017 a 31/12/2020, em razão da omissão no dever de prestar contas do Termo de Compromisso 04475/2013, que transferiu recursos federais no valor total de R$ 254.997,30, objetivando a construção de obras de unidade (s) de educação infantil - quadra esportiva coberta - PAC II -  PROINFÂNCIA.
2.	O valor do ajuste totalizou a quantia de R$ 509.994,60, sendo R$ 254.997,30 à conta do concedente, e R$ 254.997,30 referentes à contrapartida do convenente. A vigência se estendeu de 26/8/2013 a 18/5/2016, com prazo para apresentação da prestação de contas até 27/8/2018.
3.	Conforme consta do extrato bancário anexado na peça 04, os recursos federais foram creditados em duas parcelas de R$ 127.498,65 nos dias 3/9/2013 e 13/3/2014. O saldo da conta específica foi zerado em 6/7/2016, na gestão do ex-Prefeito Astrogildo de Franca Filho.
4.	Segundo o Parecer Técnico de Execução Física de Objeto Financiado emitido em 7/11/2017 (peça 06) , a obra encontrava-se inacabada, com 18,25% de execução, de acordo com o registro lançado no Sistema de Monitoramento Execução e Controle (Simec/FNDE) em 17/6/2016.
5.	Em 29/4/2019, a área técnica do FNDE proferiu parecer confirmando a omissão no dever de prestar contas, com responsabilização do Sr. Astrogildo de Franca Filho, gestor dos recursos, e do Sr. Mauro Júnior Silva Arcanjo, sucessor em cujo mandato expirou o prazo correspondente (peça 07) .
6.	Este Tribunal promoveu a citação do Sr. Astrogildo de Franca Filho pela não comprovação da regular aplicação dos recursos federais em face da omissão no dever de prestar contas, bem como a audiência do Sr. Mauro Júnior Silva Arcanjo pelo descumprimento do prazo originalmente estipulado.
7.	Efetuadas as comunicações, não se obteve manifestação dos responsáveis.
8.	Assim, a SecexTCE, com endosso do MP/TCU, formulou proposta no sentido de julgarem-se irregulares as contas de ambos os responsáveis, condenar-se o Sr. Astrogildo Franca em débito, além da aplicação, a esse gestor, da multa prevista no art. 57 da LOTCU e da imposição, ao Sr. Mauro Júnior, da sanção prevista no art. 58, inciso I, da mesma Lei.
9.	Concordo com as análises efetuadas a respeito da matéria.
10.	Está caracterizado no autos que o Sr. Astrogildo de Franca Filho foi o gestor dos recursos federais repassados por intermédio do ajuste, uma vez que a conta bancária específica foi movimentada e exaurida durante seu mandato. Ao não comprovar a boa e regular aplicação dos recursos, esse gestor infringiu o art. 37, caput, c/c o art. 70, parágrafo único, da Constituição da República Federativa do Brasil; o art. 93 do Decreto-lei 200/1967; o art. 66 do Decreto 93.872/1986; e a Cláusula XXIII do Termo de Compromisso 4475/2013, cabendo-lhe recompor os cofres federais com a quantia gerida.
11.	De outro lado, competia ao Sr. Mauro Júnior Silva Arcanjo apresentar a prestação de contas no prazo fixado na avença ou demonstrar a adoção das providências necessárias para o resguardo do patrimônio público, consoante preceituado na Súmula 230 deste Tribunal. Entretanto, verificou-se que esse ex-Prefeito não adotou as medidas indicadas, apesar de ter registrado sua ciência à notificação encaminhada pelo FNDE no SiGPC (peças 09 e 10) . Consequentemente, o Sr. Mauro também contrariou o disposto no art. 37, caput, c/c o art. 70, parágrafo único, da Constituição da República Federativa do Brasil; no art. 93 do Decreto-lei 200/1967; no art. 66 do Decreto 93.872/1986; e na Cláusula XXIII do Termo de Compromisso 4475/2013.
12.	Portanto, há elementos suficientes no processo para fundamentar as proposições da unidade técnica.
 	Feitas as considerações pertinentes ao caso, submeto a este Colegiado o Acórdão que ora apresento.
TCU, Sala das Sessões, em 30 de novembro de 2021.
AUGUSTO SHERMAN CAVALCANTI 
Relator